【裁判字號】    96,上易,1784
【裁判日期】    970423
【裁判案由】    侵占
【裁判全文】
臺灣高等法院刑事判決               96年度上易字第1784號
上  訴  人
即  被  告  乙○○
選任辯護人  陳兆瑛  律師
上列上訴人因侵占案件，不服臺灣板橋地方法院95年度易字第
394號，中華民國96年6月25日第一審判決（起訴案號：臺灣板橋
地方法院檢察署94年度偵字第866號），提起上訴，本院判決如
下：
    主  文
原判決撤銷。
乙○○連續意圖為自己不法之所有，而侵占對於業務上所持有之
物，處有期徒刑壹年，減為有期徒刑陸月，如易科罰金，以銀元
參佰元即新台幣玖佰元折算壹日。
    事  實
一、乙○○係設址於桃園縣龜山鄉○○路○段486號1樓之慶美科
    技股份有限公司（下稱慶美公司）之董事長，為從事業務之
    人，竟基於意圖為自己不法所有之概括犯意，利用職務上之
    機會，先於民國93年7月間某日，將其業務上所持慶美公司
    向歐力士小客車租賃股份有限公司（下稱歐力士公司）租用
    之車牌號碼CC－6475號自用小客車，該小客車承租期間慶美
    公司依約繳清租金新台幣（以下同）81萬8千元予歐力士公
    司，而自歐力士公司取得該小客車（以不知情之張冠群名義
    受讓）之所有權，乙○○竟將業務上所持有屬慶美公司所有
    之該小客車售予中古車行，所得款項279萬元予以侵占入己
    。乙○○復承前之概括犯意，於93年7月8日，將其業務上所
    持有廠商林子文支付予慶美公司之2筆貨款，分別為220萬元
    及98萬2千2百元，匯入其姐黃美惠（另為不起訴處分）所開
    立之第一商業銀行北台南分行帳號00000000000號之帳戶內
    ，以變易持有為所有之意思，隨即將上開2筆款項提領一空
    ，而予以侵占入己。嗣經慶美公司監察人甲○○核對帳目後
    發覺有異，始查悉上情。
二、案經慶美公司訴請及台北縣政府警察局海山分局報告臺灣板
    橋地方法院檢察署檢察官偵查起訴。
    理  由
壹、證據能力部分：
    按被告以外之人於審判外之言詞或書面陳述，除法律有規定
    者外，不得作為證據；又被告以外之人於審判外之陳述，雖
    不符第159條之1至第159條之4之規定，但經當事人於審判程
    序同意作為證據，法院審酌該言詞陳述或書面陳述作成時之
    情況，認為適當者，亦得為證據；當事人、代理人或辯護人
    於法院調查證據時，知有第159條第1項不得為證據之情形，
    而未於言詞辯論終結前聲明異議者，視為有前項之同意，刑
    事訴訟法第159條第1項、第159條之5規定甚明。經查，本判
    決後開所引用之各該被告以外之人於審判外之陳述，雖屬傳
    聞證據，惟均經被告乙○○、辯護人及檢察官於本院審理時
    表示無意見而不予爭執，且迄至言詞辯論終結前亦未聲明異
    議，本院審酌上開證據資料製作時之情況，尚查無違法不當
    及證明力明顯過低之瑕疵，亦認為以之作為證據應屬適當，
    故揆諸前開法律規定與說明，爰逕依刑事訴訟法第159條之5
    規定，認前揭證據資料均例外有證據能力。
貳、實體部分：
一、訊據被告乙○○矢口否認有上揭業務侵占之犯行，辯稱：我
    是慶美公司董事長，我沒有侵占變賣車款279萬元，車子我
    們本來是用租賃方式，所有權是歐力士公司的，中間如果我
    們有違約，則歐力士公司會沒入保證金，我當時建議公司將
    剩下的差額，補給歐力士公司，取得車子的所有權，而歐力
    士公司建議，車子如果過戶給第三人，可以節稅，所以才過
    戶給張冠群，借用張冠群名義，後來出售給中壢的一家中古
    車行，取得279萬元，全部匯到張冠群的帳戶，張冠群是在
    精業電腦擔任一級主管，我聯絡不到他，故先向我太太的二
    姊陳應花調款190萬元，匯入慶美公司臺灣中小企銀新店分
    行的帳戶內。而付給歐力士公司的租金及幾期未到期的租金
    合計81萬8千元，是我向朋友調借來代慶美公司先墊給歐力
    士公司。81萬8千元是我從我三姊黃美惠的帳戶匯出的。變
    賣車子所得車款279萬元，扣除我代墊之81萬8千元及我的93
    年6月份薪資7萬2千元，餘額190萬元我已匯回給慶美公司，
    該部分有匯款單可證。我沒有侵占220萬元及98萬元2千2百
    元2筆款項。黃美惠的帳戶作為公司零用金所用，廠商都會
    將款項直接匯到公司的帳戶，這二筆款項是我向林子文借的
    ，林子文將款項匯到我姊姊的帳戶，林子文是直接拿現金存
    入我姐姐黃美惠的帳戶。我與林子文借款都是用電話借款，
    我沒有開借據給他，只有口頭約定，如果是用公司的名義借
    款會開公司的本票給他們，我大約在91年就認識林子文，我
    不只向林子文借款，我還有向其他人借款，也都沒有借據，
    這二筆款項是一次借款，但他分二次匯入，我向他借款都是
    以年息15分計算，實際上是借330萬元，扣除利息剩下318萬
    2千2百元，我一次還他330萬元現金云云。經查：
(一)上揭侵占車款279萬之犯罪事實，業據慶美公司之監察人甲
    ○○指訴甚詳，被告亦自承伊確有變賣上開小客車予中古車
    行，得款項279萬元等情。雖被告辯稱：賣車子所得車款279
    萬元，扣除伊向朋友調借代墊之租金81萬8千元及伊93年6月
    份薪資7萬2千元，餘額190萬元伊已匯回給慶美公司，有匯
    款單可證，伊未侵占該車款云云。查該租金81萬8千元，係
    由慶美公司匯款予歐力士公司，並非被告匯款，此有第一商
    業銀行93年7月5日匯款申請書代收入傳票一張在卷（見93年
    度他字第7543號卷第125頁）可憑，而黃美惠第一銀行帳號
    00000000000之帳戶雖於同日亦有81萬8千30元之匯款轉帳紀
    錄，然據證人即慶美公司會計林玉秀於偵查中證稱：黃美惠
    第一銀行帳戶一直都是由公司使用（見94年度偵字第866號
    卷第36頁），且被告迄未提出該筆租金81萬8千元究竟是向
    何人調借及調借款項之相關證明供本院查核，尚難僅以黃美
    惠上開帳戶中有81萬8千30元之轉帳紀錄，即認該筆款項為
    被告墊付。又被告於96年6月11日原審審理中自承其每月薪
    資為10萬元，並非7萬2千元，亦徵被告匯回慶美公司之190
    萬元，係屬臨訟拼湊之金額，應與變賣上開小客車所得車款
    無涉。是被告上開所辯，無非卸責之詞，並不足取。
(二)上揭侵占慶美公司220萬元及98萬2千2百元貨款之事實，業
    經證人林玉秀於原審結證稱：林子文打電話說他已經匯入慶
    美公司貨款，並交匯款單給我們，但這二筆錢沒有轉到慶美
    公司帳戶等語明確（見原審卷第79頁、80頁、82頁），且依
    黃美惠第一銀行存摺影本所示，林子文將上開二筆貨款匯入
    後，被告旋於翌日將款項全數提出，有第一商業銀行存款單
    2張、黃美惠第一銀行帳號00000000000存摺影本在卷可按（
    見93年度他字第7543號第11頁、第124頁）。雖被告辯稱：
    該二筆款項係向林子文借得云云，惟被告始終無法提出林子
    文之年籍資料及向林子文借款之相關證據，供本院傳喚、查
    證。且若該二筆款項真為被告向林子文所調借，衡情被告於
    匯款時應係告知向其借款之被告，而非不知借款情事之會計
    林玉秀，又借款金額逾300萬元，數目非少，何以被告與林
    子文僅為商場朋友，被告不知其年籍住所資料顯非極為熟識
    之情形下，被告以電話借款無需訂立任何契約或擔保，林子
    文即願意出借300多萬元？又林子文匯款於黃美惠之帳戶時
    ，僅於存款人處簽署「本人」，而非其之姓名，則其與被告
    間既無訂立借款契約或擔保，存款存根聯上亦未書名其之姓
    名，如何能證明其確有匯款，保障其之債權？顯與常情相悖
    。再審酌被告於本院稱：該二筆借款原先預計於93年9月底
    還清，後因手機被停話，直到隔年過年後2、3個月始把330
    萬返還林子文等語（見本院卷第66頁），則被告僅因手機停
    話，即可不遵守還款期限，任意遲延近半年後始為清償，於
    清償後，又未向林子文取得還款之憑據，亦據被告於原審供
    述甚明，均與常情有違。是被告辯稱上開二筆款項為林子文
    之借款云云，應係臨訟虛構之詞，不足採信。
(三)綜上所述，本件事證明確，被告犯行洵堪認定，應依法論科
    。
二、查被告行為後，刑法部分條文業於94年1月7日修正，94年2
    月2日公布，並於95年7月1日施行，修正後即現行刑法第2條
    第1項規定：「行為後法律有變更者，適用行為時之法律，
    但行為後之法律有利於行為人者，適用最有利於行為人之法
    律。」上開規定乃與刑法第1條罪刑法定主義契合，而貫徹
    法律禁止溯及既往原則，係規範行為後法律變更所生新舊法
    律比較適用之準據法，是刑法第2條本身雖經修正，但刑法
    第2條既屬適用法律之準據法，本身尚無比較新舊法之問題
    ，應一律適用裁判時即修正後刑法第2條規定以決定適用之
    刑罰法律。而有關新舊法之比較，應就罪刑有關之共犯、連
    續犯、牽連犯加重等暨其他法定加減原因（如身分加減）與
    加減例等一切情形，綜其全部罪刑之結果而為比較（參看最
    高法院95年第8次刑事庭會議決議）。經查：
(一)刑法第336條2項業務侵占罪，法定刑得處銀元3千元以下罰
    金，據修正後刑法施行法增訂第1條之1：「中華民國94年1
    月7日刑法修正施行後，刑法分則編所定罰金之貨幣單位為
    新臺幣。94年1月7日刑法修正時，刑法分則編未修正之條文
    定有罰金者，自94年1月7日刑法修正施行後，就其所定數額
    提高為30倍。但72年6月26日至94年1月7日新增或修正之條
    文，就其所定數額提高為3倍」及刑法第33條第5款修正為：
    「主刑之種類如下：五罰金：新臺幣1千元以上，以百元計
    算之」等規定，是依修正後之法律，刑法業務侵占罪所得科
    處之罰金刑最高額維持不變，最低額則提高為新臺幣1千元
    ，是比較修正前、後之刑罰法律，自以被告行為時關於科處
    罰金刑之法律較有利於被告。
(二)刑法第56條連續犯之規定業經刪除，被告之數犯罪行為，於
    新法施行後，應予分論併罰。此刪除雖非犯罪構成要件之變
    更，但顯已影響行為人刑罰之法律效果，自屬法律有變更，
    依刑法第2條第1項規定，比較新、舊法結果，仍應適用較有
    利於被告之行為時法律即舊法論以連續犯。
(三)刑法修正後，刑法第41條第1項前段有關易科罰金折算標準
    之規定為：「犯最重本刑為五年以下有期徒刑以下之刑之罪
    ，而受六個月以下有期徒刑或拘役之宣告者，得以新臺幣一
    千元、二千元或三千元折算一日，易科罰金。」，而修正前
    同條項就易科罰金之折算標準係規定：「得以一元以上三元
    以下折算一日，易科罰金」，再依廢止前罰金罰鍰提高標準
    條例第2條（現已刪除）之規定，就其原定數額提高為100倍
    折算1日，即係以銀元100元、200元、300元折算1日，折算
    為新臺幣幣值後，則為以新臺幣300元、600元、900元折算1
    日。是比較修正前後之易科罰金折算標準，自以行為時即修
    正前之規定，較有利於被告，依刑法第2條第1項前段，即應
    適用修正前刑法第41條第1項前段及廢止前罰金罰鍰提高標
    準條例第2條等規定，定其易科罰金之折算標準。
三、核被告乙○○所為，係犯刑法第336條第2項之業務侵占罪。
    被告先後數次犯行，時間緊接，犯罪構成要件相同，顯係基
    於概括之犯意反覆為之，應依連續犯之規定論以一罪並加重
    其刑。原審予以被告論罪科刑，固非無見，惟查：中華民國
    96年罪犯減刑條例已於96年7月16日施行，本件被告犯罪時
    間為中華民國96年4月24日以前，悉合於減刑條件，原審未
    及審酌上開減刑條例之施行予以減刑，即有未當。被告上訴
    意旨否認有侵占犯行，雖不足取，惟原判決既有上開可議之
    處，自應由本院將原判決撤銷改判。爰審酌被告素行、犯罪
    之，動機、目的、手段、所生危害及犯後態度等一切情狀，
    量處如主文第2項所示之刑，並依中華民國96年罪犯減刑條
    例第2條第1項第3款規定減刑二分之一及諭知易科罰金之折
    算標準。
據上論斷，應依刑事訴訟法第369條第1項前段、第364條、第299
條第1項前段，刑法第2條第1項前段、第336條第2項、修正前第5
6條、第41條第1項前段，刑法施行法第1條之1，修正前罰金罰鍰
提高標準條例第2條，中華民國96年罪犯減刑例第2條第1項第3款
、第7條、第9條，判決如主文。
本案經檢察官張金塗到庭執行職務。
中    華    民    國    97    年    4     月    23    日
                  刑事第十五庭審判長法  官  吳昭瑩
                                    法  官  李釱任
                                    法  官  蘇隆惠
以上正本證明與原本無異。
不得上訴。
                                    書記官  吳玉華
中    華    民    國    97    年    4     月    23    日
附錄本案論罪科刑法條全文：
中華民國刑法第336條
（公務公益侵占罪、業務侵占罪）
對於公務上或因公益所持有之物，犯前條第1項之罪者，處1年以
上7年以下有期徒刑，得併科5千元以下罰金。
對於業務上所持有之物，犯前條第1項之罪者，處6月以上5年以
下有期徒刑，得併科3千元以下罰金。
前2項之未遂犯罰之。


司法院資訊處製作；財團法人民間司法改革基金會備份。
